臺灣苗栗地方法院民事判決　　　　　　　99年度簡上字第60號
上　訴　人　林陳樹
被　上訴人　林昌煖
上列當事人間請求履行分割協議事件，上訴人對於中華民國99年
11月12日臺灣苗栗地方法院簡易庭99年苗簡字第號第413 號判決
提起上訴，本院於100 年2 月9 日辯論終結，判決如下：
    主      文
上訴駁回。
第二審訴訟費用由上訴人負擔。
    事實及理由
一、上訴人主張：兩造為兄弟，於其父親死後即與另外二名繼承
    人即訴外人林昌生、林昌昇等4 人，共同於民國80年6 月2
    日書立如起訴狀附件二之協議書（下稱系爭協議書），約定
    父親所遺留之不動產共分成數筆，以公平抽籤方式分割，其
    中系爭協議書所示編號2 之田畝（包括未分割前坐落於苗栗
    縣公館鄉○○○段61-3地號土地（下稱系爭原61-3地號土地
    ），上開土地現已因本院96年度苗簡字第379 號分割共有物
    事件96年9 月27日和解筆錄，分割為同段61-3、61-5地號土
    地（下稱系爭現61-3、61-5地號土地），由兩造分別取得，
    由南到北約為50公尺，劃分成各1/2 範圍，即「1/2 2 南」
    、「1/2 2 北」二個區域，抽籤結果由上訴人取得「1/2 2
    南」，「1/2 2 北」則由被上訴人取得。孰料，於分配完畢
    後欲辦理登記時，被上訴人竟萌生貪念，擅自向承辦代書表
    示：將自己所要鋪設築蓋當停車場的其餘南、北方向尺寸的
    範圍劃分成一人各一半，致被上訴人取得原編號2 之田畝範
    圍已逾2/3 面積，而上訴人僅取得1/3 ，顯與系爭協議書所
    約定之內容不符。然此事東窗事發後，上訴人曾強烈向被上
    訴人表示要求返還土地並重新更正登記，此係因系爭協議書
    已記載「倘因分配完竣後，因代書作業或權狀登記有誤時，
    憑此協議書重新更正」等語，惟被上訴人卻蠻悍拒絕。嗣99
    年間內政部國土測繪中心就上開土地進行重測鑑界，上訴人
    藉此機會再向被上訴人提議應辦理更正程序，又遭被上訴人
    拒絕，故依系爭協議書之法律關係提起本件訴訟等語。並聲
    明：依據系爭協議書按原編號2 號田之分配辦法，被上訴人
    應將前案即本院96年度苗簡字第379 號系爭原61-3地號土地
    分得68平方公尺，其中30平方公尺土地返還予上訴人。
二、被上訴人則以：系爭原61-3地號土地係因繼承而於80年9 月
    21日登記為兩造共有，由上訴人取得應有部分92/160、被上
    訴人取得68 /160 。其後上訴人於96年6 月15日提起分割共
    有物之訴，消滅系爭原61-3地號土地之共有關係，並經兩造
    於前案即本院96 年 度苗簡字第379 號審理時和解成立在案
    ，將系爭原61-3地號土地，分割為系爭現61-3、61-5地號等
    2 筆土地，由上訴人取得61-3地號土地、面積92平方公尺，
    被上訴人取得61-5地號土地、面積68平方公尺。然上訴人於
    本件卻再主張上開61-3及61 -5 地號土地所登記之面積有錯
    ，請求被上訴人應將系爭61-5地號土地面積68平方公尺中之
    30平方公尺返還予上訴人；惟查，原告從80年9 月21日繼承
    登記完成至今，就被上訴人因繼承而取得系爭原61-3地號土
    地應有部分68/160乙節，並無任何異議，況就本件訴訟而言
    ，上訴人縱得依系爭協議書請求返還上開30 平 方公尺土地
    之請求權，亦已因逾15年而罹於消滅時效。再者，上訴人提
    起前案分割共有物訴訟，其訴之聲明即係上訴人分得系爭原
    61-3地號土地、應有部分92/160、面積92平方公尺，嗣亦依
    上訴人之意思達成和解，又訴訟上和解與確定判決有同一效
    力，則本件自應維持96年9 月27日前案和解筆錄之內容，故
    上訴人本件之主張乃無理由等語。並聲明：上訴人之訴駁回
    。
三、原審判決上訴人敗訴，上訴人不服提起上訴，並補陳：依照
    系爭協議書被上訴人還要將61-3地號土地再返還30平方公尺
    土地給伊，和解的部分是因為法官沒有考量當時被上訴人沒
    有依照協議書規定來辦理繼承登記，因為被上訴人當時沒有
    依照協議書規定來辦理繼承登記，所以被上訴人就61-3地號
    土地的應有部分就比較多，因此法官在和解時所依據之應有
    部分是有問題的。另外被上訴人在接到上訴人之信函後，已
    經自行將圍籬往北挪移了約3 至4 公尺，退回其應有的範圍
    內，此舉已足見被上訴人已承認上訴人依據系爭協議書所生
    的請求權，所以上訴人的請求權並未罹於時效消滅。再者，
    民法第125 條消滅時效規定亦需搭配民法第71條、101 條規
    定來一起使用，如此解釋，上訴人的請求權即未罹於時效消
    滅等語。並聲明：(一)原判決廢棄。(二)被上訴人應將前案即本
    院96年度苗簡字第379 號系爭原61-3地號土地分得68平方公
    尺，其中30平方公尺土地返還予上訴人。被上訴人對上訴人
    之上訴，則聲明：上訴駁回。
四、按除別有規定外，確定之終局判決就經裁判之訴訟標的，有
    既判力；和解成立者，與確定判決有同一之效力。民事訴訟
    法第400 條第1 項、第380 條第1 項分別定有明文。又按民
    事訴訟法第400 條第1 項所定一事不再理原則，乃指同一事
    件已有確定之終局判決者而言。又所謂「同一事件」，必同
    一當事人就同一法律關係而為同一之請求，最高法院著有19
    年上字第278 號判例可資參照。準此，前後兩訴是否為同一
    事件，應依訴之三要素，即當事人、訴之聲明及訴訟標的觀
    之，如三要素有其一不同，即非同一事件；換言之，即以「
    前後兩訴之當事人是否相同；前後兩訴之訴訟標的是否相同
    ；前後兩訴之聲明，是否相同、相反或可以代用」等三個因
    素決定之。經查，上訴人前於96年6 月15日以伊與被上訴人
    共有系爭原61-3地號土地為由，依民法第823 條、第824 條
    規定，請求判命裁判分割上開土地。嗣經本院96年度苗簡字
    第379 號分割共有物事件之承審法官於審理時勸論兩造讓步
    且和解成立，和解成立內容為：「兩造共有坐落苗栗縣公館
    鄉○○○段61-3地號土地，同意原物分割，分割方法為如附
    圖所示編號61-3A 紅色部分面積68平方公尺由被上訴人取得
    ；編號61-B藍色部分面積92平方公尺由上訴人取得。兩造其
    餘之請求拋棄。」等語，有卷附該和解筆錄暨附圖（見原審
    卷第53、54頁）影本1 份在卷可稽，並經原審依職權調取該
    案卷宗核閱無誤，應堪屬實。由此足見前案與本件訴訟，除
    當事人相同外，訴訟標的及訴之聲明均非同一，蓋前案之訴
    訟標的係民法共有物分割請求權，而本件則為系爭協議書之
    契約關係，且前案訴之聲明與本件訴之聲明，亦非相同、相
    反或可以代用。從而，本件訴訟與前案應非同一事件，自難
    謂有民事訴訟法第400 條所定一事不再理之問題，合先敘明
    。
五、上訴人主張依系爭協議書原編號2 號田之分配辦法所載，被
    上訴人應將前案系爭原61-3地號土地所分得68平方公尺（即
    系爭現61-5地號土地），其中30平方公尺土地返還予上訴人
    云云，為被上訴人所否認，並以前詞置辯，則本件應審究者
    厥為：(一)上訴人於前案訴訟上和解成立後，再依系爭協議書
    約定，請求被上訴人應該上開土地其中30平方公尺範圍返還
    予上訴人，是否有據？(二)如有，則系爭協議書請求權是否已
    罹於時效？茲分述如下：
  (一)經查，上訴人前已於96年6 月15日提起分割共有物訴訟，請
    求就系爭原61-3地號土地（面積160 平方公尺）予以裁判分
    割，其後兩造並於訴訟中達成和解，同意以原物分割方式，
    由上訴人分得系爭現61-3地號土地、面積92平方公尺，被上
    訴人則分得系爭現61-5地號土地、面積68平方公尺等事實，
    有土地登記謄本及本院96年度苗簡字第379 號和解筆錄暨附
    圖（見原審院卷第10、51至55頁）在卷可佐，經核無誤，應
    為可採。
  (二)按稱和解者，謂當事人約定，互相讓步，以終止爭執或防止
    爭執發生之契約。和解有使當事人所拋棄之權利消滅及使當
    事人取得和解契約所訂明權利之效力，民法第736 條、第73
    7 條定有明文。又和解內容，倘以他種法律關係替代原有法
    律關係者，則係以和解契約創設新法律關係，故債務人如不
    履行和解契約，債權人應依和解創設之新法律關係請求履行
    ，不得再依原有法律關係請求給付，最高法院著有83年度台
    上字第620 號判例可資參照。茲兩造既已於前案審理中，就
    系爭原61-3地號土地分割方法成立訴訟上和解，且該和解內
    容係就該土地成立新的協議分割方法，具有以他種分割方法
    替代原有分割方法之創設效力，揆諸前開法條規定及判例意
    旨，於前案訴訟上和解成立後，系爭協議書所載之原分割方
    案權利即已消滅，從而，上訴人主張系爭協議書約定仍有繼
    續拘束兩造之效力，被上訴人依約應返還30平方公尺土地予
    上訴人云云，顯非可採。
  (三)次按請求權，因15年間不行使而消滅。民法第125 條前段定
    有明文。又共有人成立不動產協議分割契約後，其分得部分
    所有權移轉請求權，乃係請求履行協議分割契約之權利，自
    有民法第125 條消滅時效規定之適用（最高法院67 年 台上
    字第2647號判例參照）。查系爭協議書係兩造及訴外人林昌
    昇、林昌生等4 人於80年6 月2 日所簽立，有卷附系爭協議
    書影本（見原審院卷第11頁）可憑，又系爭協議書所載關於
    編號2 之田畝分割方法，應係請求履行協議分割契約之權利
    ，其性質屬於債權請求權，依前開說明，仍有民法第125 條
    消滅時效之適用。而本件上訴人乃遲至99年9 月16日始為本
    件之請求（見原審卷所附之起訴狀本院收狀章），顯已逾15
    年時效之期間，被上訴人亦為時效之抗辯（見原院卷第46頁
    ），因此，縱認系爭協議書並未因前案和解成立而失其效力
    ，上訴人本件之請求已罹於時效消滅，亦難謂有據。又上訴
    人雖於本院補稱：被上訴人曾自行將圍籬往北挪移了約3 至
    4 公尺，退回其應有的範圍內，此舉足認被上訴人已承認上
    訴人依據系爭協議書所生的請求權等語。惟查，被上訴人自
    行將圍籬北挪之行為，乃係一般之事實行為，並非觀念表示
    之行為，況且單就被上訴人將圍籬北挪之行為而言，在邏輯
    推論上亦無法據以推論出被上訴人承認上訴人主張之系爭請
    求權存在，因此，尚難據此認為被上訴人將圍籬北挪之行為
    係屬承認上訴人請求權之觀念表示。故上訴人上開主張，應
    不足採。
六、綜上，上訴人主張依據系爭協議書按原編號2 號田之分配辦
    法，被上訴人應將前案即本院96年度苗簡字第379 號系爭原
    61-3地號土地分得68平方公尺，其中30平方公尺土地返還予
    上訴人等語，為無理由，不應准許。原審為上訴人敗訴之判
    決，並無不合。上訴意旨指摘原判決不當，求予廢棄改判，
    為無理由，應予駁回。
七、本件事證已臻明確，兩造其餘之主張及舉證，核與判決之結
    果不生影響，爰無庸一一論述，併此敘明。
八、據上論結，本件上訴為無理由，依民事訴訟法第436 條之1
    第3 項、第449 條第1 項、第78條，判決如主文。
中    華    民    國   100    年    2     月    23    日
                  民事庭審判長  宋國鎮
                        法  官  楊中琪
                        法  官  王炳人
以上正本係照原本作成。
不得上訴。
                        書記官  許慈郁
中    華    民    國  100     年    2     月    23    日